---
title: "Tugas Individu Analisis Regresi P7"
author: "Mila Nurpitriani ~ G1401221090"
date: "2024-03-05"
output: html_document
---

## Import Data

```{r}
library(readxl)
DataP7 <-read_xlsx("E:/STA Lectures/SEM 4/Analisis Regresi (STA1231)/UTS/Tugas/Tugas Individu/Data Tugas P7.xlsx")
DataP7

No <- (1:15)
x <- c(2,5,7,10,14,19,26,31,34,38,45,52,53,60,65)
y <- c(54,50,45,37,35,25,20,16,18,13,8,11,8,4,6)
Data <- data.frame(No,x,y)
Data
```
## Diagnosis regresi
```{r}
model.reg= lm(formula = y ~x, data = Data)
model.reg
summary(model.reg)
```

## scatter plot
```{r}
plot(x = Data$x,y = Data$y)
```

## Uji Asumsi
### 1. Nilai harapan sisaan tidak sama dengan nol
Untuk menguji nilai harapan sisaan sama dengan nol atau tidak menggunakan t.test dengan hipotesis :
H0: Nilai harapan sisaan sama dengan 0
H1: Nilai harapan sisaan tidak sama dengan 0

```{r}
harapan_model.reg <- t.test(model.reg$residuals,mu = 0,conf.level = 0.95)
harapan_model.reg
ifelse(harapan_model.reg$p.value > 0.05, "Nilai harapan sisaan sama dengan 0", "Nilai harapan sisaan tidak sama dengan 0")
```

### 2. Ragam sisaan homogen
Untuk menguji ragam sisaan homogen atau tidak menggunakan uji Breusch-Pagan menggunakan fungsi bptest dengan hipotesis sebagai berikut:
H0: Ragam sisaan sama dengan 0
H1: Ragam sisaan tidak sama dengan 0
```{r}
(homogen_model.reg <- bptest(model.reg))
ifelse(homogen_model.reg$p.value < 0.05, "Ragam Tidak Homogen", "Ragam Homogen")
```


### 3. Sisaan saling bebas
Uji formal untuk mendeteksi sisaan saling bebas atau tidak  dapat dilakukan dengan uji Durbin-Watson menggunakan fungsi durbinWatsonTest. Uji ini memiliki hipotesis sebagai berikut,

H0:Sisaan saling bebas (tidak ada autokorelasi)
H1:Sisaan tisak saling bebas (ada autokorelasi)
```{r}
(uji_autokol <- durbinWatsonTest(model.reg,alternative="two.sided"))
ifelse(uji_autokol$p < 0.05, "Ada Autokorelasi", "Tidak Ada Autokorelasi")
```
```{r}
plot(x = 1:dim(DataP7)[1],
     y = model.reg$residuals,
     type = 'b', 
     ylab = "Residuals",
     xlab = "Observation")
```


### 4. Uji Normalitas
Uji formal untuk mendeteksi mormalitas sisaan dapat dilakukan dengan uji Kolmogorov-Smirnov menggunakan fungsi lillie.test. Uji ini memiliki hipotesis sebagai berikut,

H0 : sisaan menyebar Normal
H1 : sisaan tidak menyebar Normal
```{r}
library(nortest)
sisaan_model <- resid(model.reg)
(norm_model <- lillie.test(sisaan_model))
ifelse(norm_model$p.value < 0.05, "Sisaan Tidak Menyebar Normal", "Sisaan Menyebar Normal")

```

Jika normalitas diuji menggunakan uji Anderson-Darling
```{r}
(norm1_model <- nortest::ad.test(model.reg$residuals))
ifelse(norm_model$p.value < 0.05, "Sisaan Tidak Menyebar Normal", "Sisaan Menyebar Normal")
```

Normalitas diuji dengan shapiro.test
```{r}
library(car)
(norm2_model <- shapiro.test(model.reg$residuals))
ifelse(norm2_model$p.value < 0.05, "Sisaan Tidak Menyebar Normal", "Sisaan Menyebar Normal")
```

Q-Q plot untuk menguji normalitas
```{r}
plot(model.reg,2)
```

Berdasarkan uji yang telah dilakukan maka data ini memenuhi semua asumsi Gauss- Markov kecuali sisaan saling bebas karena berdasarkan uji yang telah dilakukan sisaan tidak saling bebas atau terdapat autokorelasi.



## Penanganan masalah
### Transformasi data

Data ditransformasi untuk memperkecil y dengan mengakarkan nilai y untuk meluruskan garis regresi.
```{r}
Data$y_tr <- sqrt(Data$y) 
Data
```

```{r}
plot(x=Data$x, y=Data$y_tr)
```

```{r}
model_tr <- lm(y_tr~x, data = Data)
summary(model_tr)
```

### Uji asumsi untuk data hasil transformasi
#### 1. Nilai harapan sisaan tidak sama dengan nol
Untuk menguji nilai harapan sisaan sama dengan nol atau tidak menggunakan t.test dengan hipotesis :
H0: Nilai harapan sisaan sama dengan 0
H1: Nilai harapan sisaan tidak sama dengan 0

```{r}
harapan_model_tr <- t.test(model_tr$residuals,mu = 0,conf.level = 0.95)
harapan_model_tr
ifelse(harapan_model_tr$p.value > 0.05, "Nilai harapan sisaan sama dengan 0", "Nilai harapan sisaan tidak sama dengan 0")
```

### 2. Ragam sisaan homogen
Untuk menguji ragam sisaan homogen atau tidak menggunakan uji Breusch-Pagan menggunakan fungsi bptest dengan hipotesis sebagai berikut:
H0: Ragam sisaan sama dengan 0
H1: Ragam sisaan tidak sama dengan 0
```{r}
(homogen_model_tr <- bptest(model_tr))
ifelse(homogen_model_tr$p.value < 0.05, "Ragam Tidak Homogen", "Ragam Homogen")
```

### 3. Sisaan saling bebas
Uji formal untuk mendeteksi sisaan saling bebas atau tidak  dapat dilakukan dengan uji Durbin-Watson menggunakan fungsi durbinWatsonTest. Uji ini memiliki hipotesis sebagai berikut,

H0:Sisaan saling bebas (tidak ada autokorelasi)
H1:Sisaan tisak saling bebas (ada autokorelasi)
```{r}
(uji_autokol_tr <- durbinWatsonTest(model_tr,alternative="two.sided"))
ifelse(uji_autokol_tr$p < 0.05, "Ada Autokorelasi", "Tidak Ada Autokorelasi")
```

```{r}
plot(x = 1:dim(DataP7)[1],
     y = model_tr$residuals,
     type = 'b', 
     ylab = "Residuals",
     xlab = "Observation")
```

### 4. Uji Normalitas
Uji formal untuk mendeteksi mormalitas sisaan dapat dilakukan dengan uji Kolmogorov-Smirnov menggunakan fungsi lillie.test. Uji ini memiliki hipotesis sebagai berikut,

H0 : sisaan menyebar Normal
H1 : sisaan tidak menyebar Normal
```{r}
library(nortest)
sisaan_model_tr <- resid(model_tr)
(norm_model_tr <- lillie.test(sisaan_model_tr))
ifelse(norm_model_tr$p.value < 0.05, "Sisaan Tidak Menyebar Normal", "Sisaan Menyebar Normal")

```
Jika normalitas diuji menggunakan uji Anderson-Darling
```{r}
(norm1_model_tr <- nortest::ad.test(model_tr$residuals))
ifelse(norm1_model_tr$p.value < 0.05, "Sisaan Tidak Menyebar Normal", "Sisaan Menyebar Normal")
```

Normalitas diuji dengan shapiro.test
```{r}
library(car)
(norm2_model_tr <- shapiro.test(model_tr$residuals))
ifelse(norm2_model_tr$p.value < 0.05, "Sisaan Tidak Menyebar Normal", "Sisaan Menyebar Normal")
```

Q-Q plot untuk menguji normalitas
```{r}
plot(model_tr,2)
```
Setelah dilakukan transformasi terdap nilai y dengan memperkecil nilai y, semua asumsi Gauss-MArkov terpenuhi.

```{r}
reg <- lm(y_tr~x, data= Data)
summary(reg)
```

Dugaan persamaan regresi hasil transformasi :
$$
\sqrt {y^*} =  7.015 - 0.081x
$$
#### Transformasi balik

$$
y^* = (7.015 - 0.081x)^2
$$
$$
y^* = 49.210 - 1.136x + 0.0065x^2
$$
